【裁判字號】    97,簡上,25
【裁判日期】    970827
【裁判案由】    清償借款
【裁判全文】
臺灣高雄地方法院民事判決              97年度簡上字第25號
上  訴  人  遠東國際商業銀行股份有限公司
法定代理人  丙○○
訴訟代理人  辛○○
            戊○○
            己○○
            甲○○
被 上訴 人  丁○○
當事人間請求清償借款事件，上訴人對於民國96年8 月22日本院
高雄簡易庭96年度雄簡字第5237號第一審判決提起上訴，本院於
民國97年8 月15日言詞辯論終結，判決如下：
    主      文
上訴駁回。
第二審訴訟費用由上訴人負擔。
    事實及理由
一、按於能力、法定代理權或為訴訟所必要之允許有欠缺之人所
    為之訴訟行為，經取得能力之本人、取得法定代理權或允許
    之人、法定代理人或有允許權人之承認，溯及於行為時發生
    效力，民事訴訟法第48條定有明文。次按代理權有欠缺之訴
    訟代理人，在下級審所為之訴訟行為，經當事人本人在上級
    審承認者，溯及於行為時發生效力，亦經最高法院著有28年
    上字第1131號判例可資參照。查上訴人於民國97年1 月8 日
    提起本件訴訟時，其法定代理人為劉遇春，嗣於原審審理中
    變更為丙○○，惟丙○○未依法承受訴訟，即以上訴人之法
    定代理人身分於原審委任甲○○為訴訟代理人並為訴訟行為
    （見原審卷35頁），復於上訴審委任己○○、甲○○、辛○○及戊○○為訴訟代理人，提起上訴及為本件之訴訟行為（
    見本院卷18、48、129 頁），其法定代理人本人未聲明承受
    訴訟，及未受合法委任之前揭訴訟代理人所為之訴訟行為，
    於法均有未合。茲上訴人現任法定代理人丙○○於本院聲明
    承受原審及上訴審之訴訟，並追認原審訴訟代理人甲○○及
    上訴審訴訟代理人己○○、甲○○、辛○○、戊○○所為之
    訴訟行為，有聲明承受訴訟與追認狀附卷足憑（見本院卷第
    12 9頁），其補正承受訴訟之聲明、追認上開訴訟行為，依
    法核無不合，應予准許。
二、上訴人起訴主張：被上訴人於94年5 月14日填製分期付款申
    請書（下稱系爭申請書），與伊簽訂分期付款契約書，向伊
    借貸新臺幣（下同）35萬元（下稱系爭貸款），約定借款期
    限自94年7 月13日至97年7 月13日止，自借款日起，以每月
    為1 期分36期攤還本金，如未依約繳納，即喪失期限利益，
    視為借款全部到期，並按週年利率18.25 ﹪自應支付日之翌
    日起計付違約金（下稱系爭借貸契約）。詎被上訴人自95年
    3 月15日起即未依約攤還本金，經核算結果，尚欠本金借款
    28 1,939元及違約金未清償，依約已視為全部到期，屢經催
    討，被上訴人均置之不理，為此，爰依消費借貸之法律關係
    提起本訴，並於原審聲明：被上訴人應給付上訴人281,939
    元，及自95年3 月16日起至清償日止，按週年利率18.25 ﹪
    計算之違約金等語。
三、被上訴人則以：伊並未向上訴人申辦系爭貸款，上訴人提出
    之系爭申請書並非伊親自簽名等語，資為抗辯，並於原審聲
    明：駁回上訴人之訴。
四、原審審理結果，以系爭申請書上被上訴人名義簽名之筆跡，
    與被上訴人於96年8 月8 日原審當庭書寫其姓名之筆跡，經
    肉眼觀察比對結果，非屬同一人簽署為由，認系爭借貸契約
    未合法成立生效，而駁回上訴人之全部請求。上訴人不服，
    提起上訴，及於本院補充主張：辦理系爭貸款所需之軍人身
    分證、國民身分證及其他個人基本資料，非他人所易知悉，
    足徵系爭申請書係被上訴人所親簽無誤。況伊曾致電被上訴
    人使用之0000000000號行動電話催收帳款，而被上訴人並未
    否認借款，僅要求由訴外人乙○○處理，顯見被上訴人早已
    知悉系爭貸款之事。又被上訴人與乙○○為關係密切之舊識
    ，而乙○○亦曾於94年5 月16日向伊申辦同種貸款，是被上
    訴人經乙○○介紹，與乙○○同時向伊申辦系爭貸款亦不無
    可能等語。並聲明：(1)原判決廢棄。(2)被上訴人應給付上訴
    人281, 939元，及自95年3 月16日起至清償日止，按週年利
    率18.25 ﹪計算之違約金。被上訴人則聲明：上訴駁回。
五、本件上訴人主張依消費借貸之法律關係請求被上訴人清償，
    固提出系爭申請書、分期付款契約書、攤還收息記錄查詢單
    、同意書等件為證（見原審卷第6 ～8 頁、本院卷第60頁）
    ，惟為被上訴人所否認，並以前揭情詞置辯，則本件兩造之
    爭點在於：(一)兩造間有無消費借貸之法律關係？(二)倘有，上
    訴人請求被上訴人給付281,939 元，及自95年3 月16日起至
    清償日止，按週年利率18.25 ﹪計算之違約金有無理由？茲
    分述本院得心證之理由如下：
  (一)兩造間有無消費借貸之法律關係？
  1.按當事人主張有利於己之事實者，就其事實有舉證之責任，
    又私文書應由舉證人證其真正，文書之真偽，得依核對筆跡
    或印跡證之，民事訴訟法第277 條前段、第357 條前段、第
    359 條第1 項分別定有明文。而請求履行債務之訴，除被告
    自認原告所主張債權發生原因之事實外，應先由原告就其主
    張此項事實，負舉證責任，必須證明其為真實後，被告於其
    抗辯事實，始應負證明之責任，此為舉證責任分擔之原則（
    最高法院43年台上第377 號判例參照）。上訴人主張依消費
    借貸之法律關係請求被上訴人清償，惟為被上訴人所否認，
    並以系爭申請書上「丁○○」簽名非其親簽等語置辯，則被
    上訴人即應先就系爭貸款發生原因之事實，及上開私文書之
    真正負舉證責任。
  2.經查，上訴人就系爭申請書上「丁○○」簽名之筆跡，與被
    上訴人於96年8 月8 日原審當庭簽名之筆跡不一致乙情並不
    爭執（見本院卷第45頁），復經本院將系爭申請書原本、被
    上訴人於本院97年4 月3 日當庭簽名之筆跡原本、被上訴人
    於臺南區中小企業銀行、高雄市第三信用合作社申辦貸款所
    簽署之貸款申請書及印鑑卡原本，及其分別向遠傳電信股份
    有限公司、臺灣大哥大電信股份有限公司申辦行動電話門號
    之行動電話服務申請書原本等件，送請法務部調查局為筆跡
    鑑定，其結果為：「甲類筆跡（即系爭申請書上「丁○○」
    之筆跡）與乙類筆跡（即被上訴人其餘送鑑筆跡）筆劃特徵
    不同」，有法務部調查局97年6 月17日調科貳字第09700240
    880 號鑑定書在卷可參（見本院卷第112 ～113 頁），是被
    上訴人辯稱系爭申請書之簽名非其所親簽乙節，並非無據。
  3.上訴人雖主張：辦理系爭貸款所需證件、個人資料等非他人
    所易知悉，故系爭借貸契約確係被上訴人所親簽，且被上訴
    人與訴外人乙○○為關係密切之舊識，而乙○○亦曾於94年
    5 月16日向伊申辦同種貸款，是被上訴人經乙○○介紹，與
    乙○○同時向伊申辦系爭貸款亦不無可能云云，然按訴外人
    乙○○與被上訴人固為舊識，惟參之被上訴人自承曾委請乙○○代辦臺東區中小企業銀行鳳山分行（荷蘭商業銀行鳳山
    分行之前身）貸款事宜，而將軍人身分證、國民身分證及其
    他個人資料交予乙○○，有97年4 月3 日準備程序筆錄在卷
    可按（見本院卷第70頁），經本院函詢結果，被上訴人確曾
    委由乙○○代為申辦2 筆貸款，有荷商荷蘭銀行股份有限公
    司松山分公司97年5 月15日（97）荷銀法字第906 號函文附
    卷可考（見本院卷第102 頁），則乙○○因之取得被上訴人
    之身分證明文件及個人資料亦屬可能，上訴人既未另舉其他
    證據證明，即非能憑此遽認系爭借貸契約確係被上訴人所親
    簽，更不能以乙○○有向上訴人辦理同種貸款，進而推論被
    上訴人有向上訴人申辦系爭貸款。是上訴人上揭主張均委不
    足採。上訴人為證明上情而聲請傳訊證人乙○○及系爭借貸
    契約對保人員庚○○，惟證人庚○○、乙○○均經傳未到，
    且系爭借貸契約非被上訴人所親簽，已如前述，故上述證人
    核無再為傳訊之必要。至上訴人另主張伊曾致電被上訴人使
    用之0000000000號行動電話催收帳款，固提出電話催收紀錄
    為憑（見本院卷第13頁），惟觀其內容，被上訴人係答稱：
    非其所貸，應找實際借款人侯小姐等語，是被上訴人並未承
    認為系爭借貸契約之借款人，且即令依此而認被上訴人事後
    知悉系爭借貸契約之存在，仍不足以證明被上訴人於借貸當
    時有借款之真意，應認上訴人此一主張，尚難憑採。是以，
    被上訴人並未親自簽訂系爭借貸契約，上訴人復未能提出其
    他證據，以證明被上訴人有授權他人代理簽訂系爭借貸契約
    之事實，自難認系爭借貸契約之效力及於被上訴人。
六、綜上所述，被上訴人抗辯其未向上訴人借款，堪信為真，上
    訴人主張被上訴人就系爭借貸契約應負清償責任，實無所據
    。從而，被上訴人本於消費借貸之法律關係，請求上訴人給
    付積欠之借款及違約金等，為無理由，不應准許。原審予以
    駁回，並無不當，上訴意旨求予廢棄改判，為無理由，應予
    駁回。
七、本件事證已臻明確，兩造其餘攻擊防禦方法及舉證，核與本
    件判決結果無影響，爰不逐一論述，附此敘明。
八、據上論結，本件上訴為無理由，依民事訴訟法第436 條之1
    第3 項、第449 條第1 項、第78條，判決如主文。
中    華    民    國    97    年    8    月     27    日
                  民事第三庭  審判長法  官  陳嘉惠
                                    法  官  鄭峻明
                                    法  官  廖純卿
正本係照原本作成。
本判決不得上訴。
中    華    民    國    97    年    8    月     27    日
                                    書記官  洪嘉慧


司法院資訊處製作；財團法人民間司法改革基金會備份。
